【裁判字號】    89,訴,414
【裁判日期】    900302
【裁判案由】    返還房屋
【裁判全文】
臺灣基隆地方法院民事判決    八十九年度訴字第四一四號
    原      告  交通部基隆港務局
    法定代理人  庚○○
    訴訟代理人  繆  聰律師
    被      告  戊○○
                甲○○
                乙○○
                己○○
                丁○○
                丙○○
右當事人間請求返還房屋等事件，本院判決如左：
    主      文
被告戊○○應將坐落基隆市○○區○○段五○○地號土地上五八建號之建物中門牌號
碼基隆市○○區○○路二七○巷四五之一號之房屋遷讓返還原告，並應給付原告新臺
幣參萬肆仟貳佰貳拾壹元，及自九十年一月七日起至遷讓返還房屋之日止按月給付新
臺幣伍佰陸拾壹元，暨其中新臺幣參萬肆仟貳佰貳拾壹元，自九十年一月七日起至清
償日止按年利率百分之五計算之利息。
被告甲○○應將坐落基隆市○○區○○段七六九地號土地上一一○建號之建物中門牌
號碼基隆市○○區○○路二一三巷一三號之房屋遷讓返還原告，並應給付原告新臺幣
參萬陸仟壹佰柒拾參元，及自九十年一月七日起至遷讓返還房屋之日止按月給付新臺
幣伍佰玖拾參元，暨其中新臺幣參萬陸仟壹佰柒拾參元，自九十年一月七日起至清償
日止按年利率百分之五計算之利息。
被告乙○○應將坐落基隆市○○區○○段七六九地號土地上一○九建號之建物中門牌
號碼基隆市○○區○○路二一三巷二六號之房屋遷讓返還原告，並應給付原告新臺幣
參萬陸仟壹佰柒拾參元，及自九十年一月七日起至遷讓房屋之日止按月給付新臺幣伍
佰玖拾參元，暨其中新臺幣參萬陸仟壹佰柒拾參元自九十年一月七日起至清償日止，
按週年利率百分之五計算之利息。
被告己○○應將坐落基隆市○○區○○段七六九地號土地上一○九建號之建物中門牌
號碼基隆市○○區○○路二一三巷二七號之房屋遷讓返還原告，並應給付原告新臺幣
參萬陸仟壹佰柒拾參元，及自九十年一月七日起至遷讓房屋之日止按月給付新臺幣伍
佰玖拾參元，暨其中新臺幣參萬陸仟壹佰柒拾參元自九十年一月七日起至清償日止，
按週年利率百分之五計算之利息。
被告丁○○、丙○○應將坐落基隆市○○區○○段七六九地號土地上一○八建號之建
物中門牌號碼基隆市○○區○○路二一三巷四十號之房屋遷讓返還原告，並應連帶給
付原告新臺幣參萬伍仟伍佰零貳元，及自九十年一月七日至遷讓返還房屋之日止按月
給付新臺幣伍佰捌拾貳元，暨其中新臺幣參萬伍仟伍佰零貳元，自九十年一月七日起
至清償日止按週年利率百分之五計算之利息。
訴訟費用由被告戊○○、甲○○、乙○○、己○○各負擔五分之一，除被告丁○○、
丙○○連帶負擔五分之一。
本判決第一項命遷讓房屋部分，於原告以新臺幣玖萬元為被告戊○○供擔保、命給付
金錢部分就已到期之金額，於原告以到期金額三分之一金額為被告戊○○供擔保後，
分別得為假執行。
本判決第二項命遷讓房屋部分，於原告以新臺幣拾肆萬元為被告甲○○供擔保、命給
付金錢部分就已到期之金額，於原告以到期金額三分之一金額為被告甲○○供擔保後
，分別得為假執行。
本判決第三項命遷讓房屋部分，於原告以新臺幣拾肆萬元為被告乙○○供擔保、命給
付金錢部分就已到期之金額，於原告以到期金額三分之一金額為被告乙○○供擔保後
，分別得為假執行。
本判決第四項命遷讓房屋部分，於原告以新臺幣拾肆萬元為被告己○○供擔保、命給
付金錢部分就已到期之金額，於原告以到期金額三分之一金額為被告己○○供擔保後
，分別得為假執行。
本判決第五項命遷讓房屋部分，於原告以新臺幣玖萬元為被告丁○○、丙○○供擔保
、命給付金錢部分就已到期之金額，於原告以到期金額三分之一金額為被告丁○○、
丙○○供擔保後，分別得為假執行。
    事      實
甲、原告方面：
  一、聲明：如主文第一項至第五項所示。並願預供擔保請准宣告假執行。
  二、陳述：
    (一)被告戊○○之父劉中霖（已亡故）原任職於原告交通部基隆港務局，擔任防護
      團組長一職，獲無償配住屬中華民國所有、由原告管理之基隆市○○區○○路
      二七○巷四五之一號房屋乙戶（面積七十九平方公尺，下稱系爭房屋一），嗣
      劉中霖經臺灣省政府於六十九年十一月二十七日以六九府人二字第一八○九三
      號令准退休在案，依民法第四百七十條條及行政院頒之「事務管理規則」第二
      百四十九條第二項之規定，配住人於使用關係消滅後，自應於退休翌日起一個
      月內自系爭房屋一遷出，並將房屋返還原告，惟劉中霖並未將系爭房屋一返還
      原告，而繼續居住，至劉中霖去世後，現由被告戊○○繼續占用中，而拒不返
      還。原告自得請求被告戊○○按月給付相當於租金之不當得利新臺幣（下同）
      五六一元。
    (二)被告甲○○之父林懷芳（已亡故）原任職於原告交通部基隆港務局，擔任人事
      課長一職，獲無償配住屬中華民國所有、由原告管理之基隆市○○區○○路二
      一三巷一三號房屋乙戶（面積七十九平方公尺，下稱系爭房屋二），嗣林懷芳
      經臺灣省政府准予退休，此有臺灣省委任職公務員銓敘委託審查委員會於六十
      四年一月十日依臺灣省交通處12.18.交人字第五八九○二號函頒發（）台銓
      甲字第二四四八○號准予退休函在案，依民法第四百七十條條及行政院「事務
      管理規則」第二百四十九條第二項之規定，配住人於使用關係消滅後，自應於
      退休翌日起一個月內自系爭房屋二遷出，並將房屋返還原告，惟林懷芳並未將
      系爭房屋二返還原告，而繼續居住，至林懷芳去世後，現由被告甲○○繼續占
      用中，而拒不返還。原告自得請求被告甲○○按月給付相當於租金之不當得利
      五九三元。
    (三)被告乙○○之父林友土（已亡故）原任職於原告交通部基隆港務局，擔任搬運
      課管理員一職，獲無償配住屬中華民國所有、由原告管理之基隆市○○區○○
      路二一三巷二六號房屋乙戶（面積七十九平方公尺，下稱系爭房屋三），嗣林
      友土經臺灣省政府准予退休在案，此有臺灣省委任職公務員銓敘委託審查委員
      會於六十三年五月二十一日依臺灣省交通處4.交人字第一八二六六號函頒
      發（）台銓甲字第一一五五七號准予退休函在案，依民法第四百七十條條及
      行政院「事務管理規則」第二百四十九條第二項之規定，配住人於使用關係消
      滅後，自應於退休翌日起一個月內自系爭房屋二遷出，並將房屋返還原告，惟
      林友土並未將系爭房屋二返還原告，而繼續居住，至林友土去世後，現由被告
      乙○○繼續占用中，而拒不返還。原告自得請求被告乙○○按月給付相當於租
      金之不當得利五九三元。
    (四)被告己○○之父鄭志鴻（已亡故）原任職於原告交通部基隆港務局，擔任倉庫
      管理員一職，獲無償配住屬中華民國所有、由原告管理之基隆市○○區○○路
      二一三巷二七號房屋乙戶（面積七十九平方公尺，下稱系爭房屋四），嗣鄭志
      鴻經臺灣省政府省交通處於七十二年七月五日以七二交人字第三○六二九號令
      准退休在案，依民法第四百七十條條及行政院「事務管理規則」第二百四十九
      條第二項之規定，配住人於使用關係消滅後，自應於退休翌日起一個月內自系
      爭房屋一遷出，並將房屋返還原告，惟鄭志鴻並未將系爭房屋三返還原告，而
      繼續居住，至鄭志鴻去世後，現由被告己○○繼續占用中，而拒不返還。原告
      自得請求被告己○○按月給付相當於租金之不當得利五九三元。
    (五)被告丁○○、丙○○之父曹志顏（已亡故）原任職於原告交通部基隆港務局，
      擔任副管理員一職，獲無償配住屬中華民國所有、由原告管理之基隆市○○區
      ○○路二一三巷四十號房屋乙戶（面積七十九平方公尺，下稱系爭房屋五），
      嗣曹志顏經臺灣省政府准予退休，此有臺灣省委任職公務員銓敘委託審查委員
      會於六十四年十一月十一日一臺灣省交通處9.13.交人字第四○○二一號函頒
      發（）台銓乙字第一七七三七號准予退休函在案，依民法第四百七十條條及
      行政院「事務管理規則」第二百四十九條第二項之規定，配住人於使用關係消
      滅後，自應於退休翌日起一個月內自系爭房屋四遷出，並將房屋返還原告，惟
      曹志顏並未將系爭房屋四返還原告，而繼續居住，至曹志顏去世後，現由被告
      丁○○、丙○○繼續占用中，而拒不返還。原告自得請求被告丁○○、丙○○
      按月給付相當於租金之不當得利五八二元。
    (六)按「因任職關係獲准配住系爭房屋，係屬使用借貸之性質，配住人如已離職，
      依借貸之目的，當然視為使用業已完畢，貸與人依民法第四百七十條第一項前
      段之規定，自得請求交還系爭房屋」（最高法院四十四年臺上字第八○二號判
      例參照），行政院訂頒事務管理規則第二百四十九條第二項規定「宿舍借用期
      間，以借用人任職各該機關期間為限，借用人調職時，應依規定期限遷出‧‧
      ‧」，另按「配住人魚使用關係消滅後，拒不返還無償借用之系爭房屋，自屬
      無權占有系爭房屋之行為，自受有相當於租金之不當得利」（最高法院六十一
      年臺上字第一六九五號判例參照），貸與人自得請求返還相當於五年租金之不
      當得利（最高法院四十九年臺上字第一七三○號判例參照）。又土地法第九十
      七條規定：「城市地方房屋之租金，以不超過土地及其建築物申報總價年息百
      分之十為限」，如僅以系爭房屋之課稅現值按年息百分之十計算，主張自起訴
      狀繕本送達之翌日起回溯五年所受相當租金之損害，應屬適當（最高法院四十
      九年臺上字第一七三○號判例參照）。所有人對於無權占有其所有物者，得請
      求返還之（民法第七百六十七條）。請求返還所有物之訴，應以現在占有該物
      之人為被告（最高法院二十九年上字第一○六一號判例參照）。
  三、證據：提出台灣高等法院八十五年度上易字第一五五號判決要旨一件、建物登
            記謄本五件、臺灣省政府令影本一件、臺灣省委任職公務員銓敘委託審
            查委員會函影本三件、臺灣省政府交通處令影本一件、戶籍謄本五件、
            基隆市稅捐稽徵處財產稅課房屋稅籍證明書五件為證。
乙、被告方面：
    被告未於言詞辯論期日到場，亦未提出書狀作何聲明或陳述。
丙、本院依職權勘驗系爭房屋一至五以查明占有情形及有無增建、擴建或改建。
    理      由
一、本件被告受合法通知，未於言詞辯論期日到場，核無民事訴訟法第三百八十六條
    所列之各款情形，爰依原告之聲請，由其一造辯論而為判決。
二、原告主張：系爭房屋為中華民國所有、由原告管理之事實，現分別為被告占有，
    已無占有權源，業據提出系爭房屋一至五之建物登記謄本及基隆市稅捐稽徵處財
    產稅課房屋稅籍證明書五件為證，並經本院勘驗現場屬實，堪信為真實。
三、按「所有人，對於無權占有或侵奪其所有物者，得請求返還之；對於妨害其所有
    權者，得請求除去之。」，民法第七百六十七條定有明文。又國有財產撥給各地
    國家機關使用者，名義上雖仍為國有，實際上即為使用機關行使所有人之權利，
    故准由管領機關起訴，代國家主張所有權人之權利（參照最高法院五十一年臺上
    字第二六八○號判例），本件系爭房屋既為原告之職員職務宿舍，於原配住人死
    亡後，使用借貸關係消滅，被告等分別占有系爭房屋，即屬無權占有，則原告依
    上開規定，請求被告將分別占有之系爭房屋遷讓返還，自屬正當，應予准許。
四、次按無法律上之原因而受利益，致他人受損害者，應返還其利益，民法第一百七
    十九條定有明文。又無權占有他人土地，可獲得相當於租金之利益，為社會通常
    之觀念。（參見最高法院六十一年度臺上字第一六九五號判例），此於無權占有
    他人房屋之情形，亦應為相同之解釋。被告既無權占用原告所有之系爭房屋一至
    五，如前所述，其可獲得相當於租金之利益，使原告受有相當於租金之損害，並
    兩者間有相當因果關係，乃為當然，從而原告依民法不當得利之法則，請求被告
    返還相當於租金之損害金，亦屬正當。
    再按「城市地方房屋之租金，以不超過土地及其建築物申報總價額年息百分之十
    為限。」，土地法第九十七條第一項定有明文。經查：系爭房屋一八十九年之課
    稅現值為二十四萬九千二百元，系爭房屋二、三、四八十九年之課稅現值為三十
    九萬七千三百元，系爭房屋五八十九年之課稅現值為二十六萬五千四百元，此有
    基隆市稅捐稽徵處財產稅課房屋稅籍證明書五件在卷可證，原告以之為計算損害
    金之基礎，尚屬可採。本院斟酌該房屋附近之經濟狀況及房屋之價值，認原告主
    張以房屋課稅現值年息百分之十計算相當於租金之損害金，並無不當。計算之結
    果，其系爭房屋一（249200×79/292.6㎡×10﹪÷12＝561)每月為五百六十一元
    ，系爭房屋二、三、四（397300×79/440.8㎡×10﹪÷12＝593)每月分別為五百
    九十三元，系爭房屋五（265400×79/300㎡×10﹪÷12＝582)每月為五百八十二
    元（元以下四捨五入）。原告請求被告應給付其八十四年十二月六日起「相當於
    租金之損害金」及自起訴狀繕本送達翌日即為九十年一月七日起至清償日止按年
    利率百分之五計算之法定遲延利息，並自九十年一月七日起至遷讓返還系爭房屋
    之日止，分別按月以五百六十一元、五百九十三元、五百九十三元、五百九十三
    元、五百八十二元計算之損害金，為有理由，應予准許。
五、原告陳明願供擔保，聲請宣告假執行，經核亦無不合，爰分別就各項請求酌定相
    當之擔保金額，一併宣告之。
六、據上論結，本件原告之訴為有理由，依民事訴訟法第七十八條、第八十五條第一
    項、第三百九十條第二項，判決如主文。
中      華      民      國    九十      年      三      月      二      日
~B臺灣基隆地方法院民事庭
~B    法      官  李木貴
右為判決正本係照原本作成。
對於本件判決如有不服，應於收受送達後廿日內向本院提出上訴書狀，上訴於台灣高
等法院，並按他造當事人之人數附具繕本。
中      華      民      國    九十      年      三      月      七      日
~B    法院書記官  楊素梅


司法院資訊處製作；財團法人民間司法改革基金會備份。
